臺灣高等法院民事判決
110年度上易字第649號
上  訴  人  李志彬  
訴訟代理人  林國漳律師
被  上訴人  徐芳霞  
訴訟代理人  林忠熙律師

上列當事人間請求清償債務事件，上訴人對於中華民國110年3月
31日臺灣宜蘭地方法院108年度訴字第553號第一審判決提起上訴
，本院於110年10月27日言詞辯論終結，判決如下：
    主      文
原判決關於命上訴人給付逾新臺幣捌拾參萬元及自民國一Ｏ八年
十月十六日起至清償日止，按週年利率百分之五計算之利息，及
該部分假執行之宣告，暨訴訟費用之裁判（除確定部分外）均廢
棄。
上開廢棄部分，被上訴人在第一審之訴及假執行之聲請均駁回。
其餘上訴駁回。
第一審（除確定部分外）及第二審訴訟費用，由上訴人負擔五分
之三，餘由被上訴人負擔。
    事實及理由
一、被上訴人主張：上訴人為伊小叔，前於民國89年至93年間，
    在中國深圳陸續以電話向伊借款，伊分別於89年4月25日借
    款新臺幣（下同）17萬4500元、89年9月19日借款36萬4000
    元、90年2月21日借款38萬1000元、91年1月4日借款20萬500
    0元、93年7月21日借款20萬5500元，共計133萬元予上訴人
    （下稱系爭款項，如附表所示），均委由伊配偶李志安匯入
    訴外人薛永和、顧進材之銀行帳戶內，再由訴外人薛金龍換
    成等值之人民幣交付上訴人。詎上訴人僅於103年1月30日、
    104年2月18日及106年12月31日分別給付伊5萬元、5萬元及4
    0萬元，以清償上開借款之利息，即未再清償，爰依消費借
    貸之法律關係提起本訴，請求上訴人返還借款等語。並聲明
    ：㈠上訴人應給付被上訴人126萬1894元，及其中116萬2500
    元部分，自108年9月16日起至清償日止，按週年利率百分之
    5計算之利息；㈡願供擔保，請准宣告假執行。原審就上開部
    分判命上訴人如數給付，並為准、免假執行之宣告，上訴人
    聲明不服，提起上訴。被上訴人答辯聲明：上訴駁回（被上
    訴人於原審逾前開範圍之請求，經原審判決駁回後，未據其
    聲明不服，不在本院審理範圍）。
二、上訴人則以：否認兩造間有消費借貸關係，系爭款項均為被
    上訴人配偶李志安匯款，縱使李志安有透過訴外人薛金龍等
    人轉交人民幣予伊，然該等資金均為被上訴人或李志安對伊
    於深圳麵包店之投資款，與消費借貸無涉。縱使有消費借貸
    關係，亦應存在於李志安與伊之間。且被上訴人所提出之錄
    音內容中，伊僅承認20萬元借款，僅在20萬元借款範圍發生
    承認之效力，伊給付之50萬元係為清償該20萬元借款，及辦
    理祖產房子事宜，與承認債務無涉，故被上訴人之借款及利
    息請求權均已罹於時效，伊得拒絕給付等語，資為抗辯。並
    上訴聲明：㈠原判決關於命上訴人給付部分，及該部分假執
    行之宣告均廢棄。㈡上開廢棄部分，被上訴人在第一審之訴
    及假執行之聲請均駁回。
三、按當事人主張有利於己之事實者，就其事實有舉證之責任，
    民事訴訟法第277條前段定有明文。又稱消費借貸者，於當
    事人間本於借貸之意思合致，而有移轉金錢或其他代替物之
    所有權於他方之行為，即得當之（民法第474條規定參照）
    。本件被上訴人主張借款133萬元予上訴人等語，雖為上訴
    人所否認，然查：
　㈠被上訴人主張上訴人在深圳經營麵包店欠缺資金，陸續向伊
    借款，伊委由配偶李志安匯款附表編號1至4款項至薛永和帳
    戶，由薛永和與薛金龍兌換成人民幣交付上訴人等語，業據
    其提出李志安之國泰世華銀行交易明細、存證信函及掛號郵
    件收件回執等件影本為證（見原審卷第39-47頁、司促字卷
    第5-10頁）；證人薛金龍於原審亦證稱：上訴人是伊配偶之
    表哥，說要在大陸開麵包店，需要人民幣資金，上訴人就請
    其哥哥李志安匯了好幾次款到伊弟弟薛永和帳戶，伊等收到
    匯款並轉換成人民幣後，再由伊交給上訴人；伊有詢問上訴
    人是向李志安借還是李志安的投資，上訴人有跟伊說是向李
    志安借；伊庭呈之薛永和存摺存款歷史明細查詢，上面有附
    表編號1至4筆借款之交易紀錄，伊很確定上開款項都有轉換
    成人民幣後交給上訴人等語（見原審卷第150-153頁），並
    提出薛永和存摺存款歷史明細查詢供參（見原審卷第163-16
    9頁），核與證人李志民於原審證稱：李志安係伊胞兄，上
    訴人係伊胞弟，伊與其等均無怨隙；伊有去上訴人在大陸的
    麵包店幫忙管理店務，上訴人因麵包店要開中央工廠需要資
    金，才向被上訴人及李志安借錢，上訴人是透過薛金龍拿到
    錢的，這是上訴人在深圳與伊、薛金龍聊天時提到的；上訴
    人後來回到臺灣在梨山租地種水果，伊有去幫其工作，期間
    伊有問上訴人尚欠被上訴人多少錢，上訴人說大概還欠150
    萬元；兩造在某一年吃年夜飯時有討論到上訴人要分期清償
    借款等語相符（見原審卷第154-155頁），足認被上訴人前
    開所述屬實，則兩造間就附表編號1至4所示款項既係本於借
    貸合意而為交付，兩造間成立消費借貸關係等情，自可信為
    真實。
　㈡上訴人固辯稱縱使李志安有透過薛金龍轉交人民幣予伊，然
    該等資金均為被上訴人或李志安對伊麵包店之投資款，與消
    費借貸無涉云云，並舉證人李芳明、羅文星到庭為證。惟證
    人李芳明於原審證稱：伊有投資上訴人在大陸之麵包店，伊
    與羅文星各投資50萬元，上訴人投資100萬元，伊之後沒有
    再增資；伊認識李志安是在上訴人家裡開股東會時認識的，
    上訴人說李志安之前就有參與伊大陸事業之投資，也是股東
    ，但開會前上訴人從來沒跟伊說李志安有參與投資，伊不知
    道他是何時加入的；當天開股東會是要擴大大陸事業的經營
    ，故李志安當天來也是要再參與投資，但伊不清楚李志安在
    伊等投資200萬元中佔多少股份，伊沒有確認亦不知怎麼確
    認李志安有把錢投入伊等投資事業，因為錢不是伊負責的，
    伊也不在大陸等語（見原審卷第200-204頁），則證人李芳
    明表示李志安亦為麵包店股東等情係聽上訴人轉述，且其證
    詞亦無法證明附表編號1至4所示款項即為李志安之投資款。
    再證人羅文星於原審證稱：伊有投資上訴人在大陸之麵包店
    ，伊與李芳明各投資50萬元，上訴人投資100萬元，李志安
    一開始沒有出錢，是在開中央工廠時出錢，但是出多少錢伊
    不清楚，伊等有在上訴人家開過股東會，目的是要擴大資金
    ，但是資金來源如何而來伊不清楚，當天開會李志安沒有說
    要加入投資等語（見原審卷第207-213頁），依其證詞，證
    人李志安於股東會中亦未表明要加入投資，其亦不知李志安
    出多少錢投資，衡諸證人李芳明、羅文星均為上訴人麵包事
    業之出資股東，竟對於各投資人投資比例不清楚，亦與常情
    不符。另證人李志安證稱：上訴人、李芳明、羅文星開股東
    會時，伊是列席，因為之前上訴人跟伊太太借的100多萬元
    剛開始他們有賺錢，所以要擴大投資，他們邀請伊去，問伊
    要不要把借款轉成投資，伊沒有答應，雖然是伊太太借款，
    但很多事伊太太均交給伊處理，伊認為這件事可以去聽看看
    ，最後的決定再與伊太太商量，伊等2人之資產，通常都是
    伊等一起決定等語（見原審卷第284頁），顯見李志安雖為
    考慮是否要將被上訴人之借款轉為投資款而曾參與股東會，
    但當場並未同意投資，上訴人亦未證明被上訴人事後同意將
    借款轉為投資，抑或其曾參與麵包店經營或有何行使股東權
    之情事，自難以上開證人證詞及證人李志安曾參加上訴人麵
    包事業之股東會，即認附表編號1至4所示款項即為李志安或
    被上訴人之投資款。
　㈢另證人李志安於原審證稱：本件消費借貸關係確係存在於兩造間，因為上訴人都是打給被上訴人借款，並非直接向伊借，被上訴人有向伊說上訴人要開工廠，後來伊就到銀行去匯款，因為伊在金融業上班，去匯款比較方便，但是伊係受被上訴人之指示匯款等語（見原審卷第283頁），衡諸配偶間相互代為處理金融事務實屬常見，且本件若係李志安與上訴人間之消費借貸關係，李志安自可以自己為借款人提起本件訴訟，並提出自己帳戶匯出款項之交易紀錄為證，殊無輾轉由被上訴人提起本件訴訟之理，自難以系爭款項係由李志安所匯款，即認本件消費借貸關係存在於上訴人與李志安間間，上訴人前開所辯，要無足取。
　㈣又按當事人於訴訟上所為之自認，於辯論主義所行之範圍內有拘束當事人及法院之效力，法院應認其自認之事實為真，以之為裁判之基礎，在未經自認人合法撤銷其自認前，法院不得為與自認之事實相反之認定。而自認之撤銷，自認人除應向法院為撤銷其自認之表示外，尚須舉證證明其自認與事實不符，或經他造同意者，始得為之（最高法院102 年度台上字第1430號判決意旨參照）。查被上訴人主張曾借貸附表編號5之20萬5500元予上訴人等語，業據其提出李志安之交通銀行存摺內頁、取款憑條及匯出匯款申請書影本為證（司促字卷第22頁、原審卷第47頁），並經上訴人於原審110年1月14日言詞辯論期日自認（見原審卷第260頁）；雖上訴人事後又稱除透過薛金龍拿給伊的款項外，其他都爭執云云（見原審卷第282頁），惟並未證明其自認與事實相反，自不足採。是兩造就附表編號5所示款項亦存有借貸關係，自可認定。
　㈤從而，兩造間就附表所示合計133萬元之款項（計算式：174,
    500元＋364,000元＋381,000元＋205,000元＋205,500元＝1,330,
    000元）存在消費借貸契約乙節，堪予認定。
四、次按民法第478條規定，消費借貸未定返還期限者，借用人
    得隨時返還，貸與人亦得定一個月以上之相當期限催告返還
    。所謂貸與人得定一個月以上之相當期限催告返還，非謂貸
    與人之催告必須定有期限，祇須貸與人有催告之事實，而催
    告後已逾一個月以上相當期限者，即認借用人有返還借用物
    之義務（最高法院73年台抗字第413號判例意旨參照）。又
    上開規定所謂返還，係指「終止契約之意思表示」而言，即
    貸與人一經向借用人催告（或起訴），其消費借貸關係即行
    終止，惟法律為使借用人便於準備起見，特設「一個月以上
    相當期限」之恩惠期間，借用人須俟該期限屆滿，始負遲延
    責任，貸與人方有請求之權利。若貸與人未定一個月以上之
    期限向借用人催告，其請求權尚不能行使，消滅時效自無從
    進行。故須貸與人定一個月以上之相當期限，催告返還，於
    該催告所定期間屆滿後，其消滅時效始開始進行（最高法院
    107年度台上字第2227號判決意旨參照） 。再按遲延之債務
    ，以支付金錢為標的者，債權人得請求依法定利率計算之遲
    延利息。應付利息之債務，其利率未經約定，亦無法律可據
    者，週年利率為百分之5。民法第233條第1項、第203條分別
    定有明文。經查：
　㈠被上訴人主張伊借款予上訴人時並未約定利息，後來101、10
    2年時伊有跟上訴人說應該要支付伊利息，因為伊向銀行貸
    款也要利息，上訴人也沒有答應要給伊利息，只是不講話；
    當初是約定上訴人經濟情況轉佳時就要返還借款等語（見本
    院卷第73、126頁、原審卷第4、5頁），足見兩造借款初始
    並未約定借款利息及確定之返還期限，被上訴人事後雖要求
    上訴人應支付利息，惟上訴人並未表示同意，自難認兩造已
    就支付利息乙節達成合意，則依前開說明，於被上訴人催告
    上訴人返還後逾一個月以上相當期限時，上訴人始負遲延責
    任，被上訴人方有請求之權利，其借款返還請求權之消滅時
    效才開始起算。
　㈡被上訴人主張上訴人曾於103年1月30日清償5萬元、104年2月
    18日清償5萬元、106年12月31日清償40萬元等語，為上訴人
    所不爭執；而依證人李志民之證詞，兩造係在某一年吃年夜
    飯時討論要分期清償借款（見原審卷第155頁)，堪認被上訴
    人當時允許上訴人分期清償，但未約定分期時間、各期金額
    ，仍難認被上訴人斯時已對上訴人催告終止借貸契約，請求
    返還全部借款，並開始計算上訴人之遲延利息。又被上訴人
    雖主張曾於107年10月至108年2月三次寄發存證信函催討上
    訴人返還借款，惟並未提出上訴人收受存證信函之回執，（
    見司促字卷第5-8頁），自難認被上訴人催告之意思表示已
    由前開存證信函送達上訴人。而被上訴人向原法院聲請108
    年度司促字第3306號支付命令於108年9月5日寄存送達上訴
    人（見司促字卷第46頁），於108年9月15日發生送達之效力
    ，依上開說明，於被上訴人以支付命令催告後逾一個月即10
    8年10月16日起，上訴人始負遲延責任，被上訴人借款返還
    請求權之消滅時效方開始起算，則被上訴人於108年7月29日
    聲請支付命令，催告終止兩造借貸契約，自未罹於15年消滅
    時效期間，上訴人為消滅時效之抗辯，自非有據。另兩造既
    未約定利息，且上訴人自108年10月16日起始負遲延責任，
    應給付被上訴人法定遲延利息，則上訴人於103年1月30日清
    償5萬元、104年2月18日清償5萬元、106年12月31日清償40
    萬元，自均屬清償本金，故上訴人於清償部分借款後，尚積
    欠被上訴人83萬元（133萬元-50萬元＝83萬元），及自108年
    10月16日起至清償日止，按週年利率百分之5計算之遲延利
    息。
五、綜上所述，被上訴人依消費借貸之法律關係，請求上訴人給
    付83萬元（133萬元-50萬元＝83萬元），及自108年10月16日
    起至清償日止，按週年利率百分之5計算之遲延利息，為有
    理由，應予准許。逾此部分之請求，則屬無據，不應准許。
    原審逾上開應准許部分，就其中43萬1894元本息部分，為上
    訴人敗訴之判決，並為准、免假執行之宣告，尚有未合，上
    訴人上訴意旨指摘原判決此部分不當，求予廢棄改判，為有
    理由，爰由本院廢棄改判如主文第二項所示。至於上開應准
    許部分，原審為上訴人敗訴之判決，並無不合。上訴人指摘
    原判決此部分不當，求予廢棄改判，為無理由，應駁回其上
    訴。
六、本件事證已臻明確，兩造其餘之攻擊或防禦方法及所用之證
    據，經本院斟酌後，認為均不足以影響本判決之結果，爰不
    逐一論列，附此敘明。
七、據上論結，本件上訴為一部有理由，一部無理由，依民事訴
    訟法第449條第1項、第450條、第79條，判決如主文。
中　　華　　民　　國　　110 　年　　11　　月　　17  　日
                  民事第十三庭  
                      審判長法  官  邱景芬
                            法  官  邱蓮華
                            法  官  林純如

附表：系爭款項
編號 時間 金額 備註 1 89年4月25日 17萬4500元 原審卷頁41、163、282，匯入薛永和帳戶 2 89年9月19日 36萬4000元 原審卷頁43、165、282，匯入薛永和帳戶 3 90年2月21日 38萬1000元 原審卷頁45、167、282，匯入薛永和帳戶 4 91年1月4日 20萬5000元 原審卷頁45、169、282，匯入薛永和帳戶 5 93年7月21日 20萬5500元 司促字卷頁22，匯入顧進材帳戶、原審卷頁47、260、本院卷頁66 合計  133萬元  
正本係照原本作成。
不得上訴。
中　　華　　民　　國　　110 　年　　11　　月　　17　　日
　　　　　　　　　　　　　  書記官  王靜怡